【裁判字號】    94,訴,650
【裁判日期】    950223
【裁判案由】    交還土地
【裁判全文】
臺灣彰化地方法院民事判決               94年度訴字第650號
    原      告  乙○○
                        號
    訴訟代理人  黃精良律師
    複  代理人  甲○○
    被      告  丁○○
    兼  法  定
    代  理  人  戊○○
    兼  共  同
    訴訟代理人  己○○
    被      告  丙○○
    訴訟代理人  庚○
上列當事人間請求交還土地事件，本院於民國95年2 月9 日言詞
辯論終結，判決如下：
    主  文
被告丁○○應將坐落彰化縣員林鎮○○段四五七之四地號土地上
如附圖所示編號１部分面積二平方公尺之磚造房屋拆除，並與被
告戊○○、己○○將該部分土地交還原告。
被告丙○○應將坐落彰化縣員林鎮○○段四五七地號土地上如附
圖所示編號３部分面積零點七平方公尺之加強磚造房屋拆除，並
將該部分土地交還原告。
原告其餘之訴駁回。
訴訟費用（與徐錦勳和解部分除外）由被告丁○○、戊○○、己○○負擔百分之七十，被告丙○○負擔百分之二十六，餘由原告
負擔。
本判決原告勝訴部分得假執行。
原告其餘假執行之聲請駁回。
    事實及理由
一、原告主張：坐落彰化縣員林鎮○○段457 之4 、457 地號土
    地係原告所有。惟被告丁○○所有、由被告丁○○、戊○○
    、己○○共同使用如彰化縣員林地政事務所民國94年11月21
    日複丈成果圖（下稱附圖）所示編號１部分面積2 平方公尺
    之磚造房屋（下稱系爭１號建物）竟無權占用457 之4 地號
    土地。另被告丙○○所有如附圖所示編號３部分面積0.7 平
    方公尺之加強磚造房屋（下稱系爭３號建物）則無權占用45
    7 地號土地。又系爭１號建物雖係被告己○○所興建（原告
    否認曾經原地主同意興建），然因必須利用被告丁○○所有
    坐落同段7026建號建物對外出入，並無獨立出入口，應屬70
    26建號建物之附屬建物，而為被告丁○○所有，則被告丁○○已取得系爭１號建物之事實上處分權，自有拆除之義務及
    權能。再者，原告與被告丁○○間雖曾就本件無權占用土地
    事件於員林鎮調解委員會調解成立，然因當初無權占用之範
    圍係由民間測量公司所測量，其所測占用範圍無法確定，致
    未獲法院核定。故上開調解，僅有民事和解契約之效力，如
    有一方遲延給付，他方自可依民法第254 條規定解除契約。
    而被告丁○○於調解成立後，並未依約按期履行拆屋還地事
    宜，原告乃於94年11月25日以存證信函限期其拆除，並表示
    逾期即解除契約，不予補償。然被告丁○○逾期仍未拆屋還
    地，已有遲延給付情事，則兩造間之和解契約自已解除，兩
    造間已不受上開調解內容所拘束，原告自得另行起訴主張權
    利。爰依民法第767 條之規定，請求被告丁○○、戊○○、
    己○○、丙○○拆屋還地等語。並聲明：(一)被告丁○○、戊○○、己○○應將坐落457 之4 地號土地上之系爭１號建物
    拆除，並將該部分土地交還原告。(二)被告丙○○應將坐落45
    7 地號土地上之系爭３號建物拆除，並將該部分土地交還原
    告。(三)原告願供擔保請准宣告假執行。
二、被告丁○○、戊○○、己○○以：系爭１號建物係己○○於
    4 、50年前，經原地主同意而搭蓋，目前供作儲藏室使用，
    其牆壁與丁○○所有7026建號建物連在一起，並自7026建號
    建物出入，非獨立建物。又本件土地糾紛曾經員林鎮調解委
    員會調解成立，其調解成立與確定判決有同一效力，原告不
    得再起訴。且依調解內容，原告要求渠等拆屋還地，應補償
    渠等新臺幣（下同）25,000元等語置辯。並聲明：原告之訴
    駁回。
三、被告丙○○以：系爭３號建物係伊所興建，有占用之部分要
    如何處理，再與原告商談等語置辯，並聲明：原告之訴駁回
    。
四、法院之判斷：
（一）被告丙○○部分：
      原告主張被告丙○○所有之系爭３號建物無權占用其所有
      之457 地號土地之事實，業據其提出地籍圖謄本、土地登
      記謄本各一份為證，且為被告丙○○所不爭，並經本院囑
      託彰化縣員林地政事務所測量人員會同勘測屬實，製有勘
      驗筆錄、土地複丈成果圖（即附圖）在卷足憑，此部分堪
      信為真實。
（二）被告丁○○、戊○○、己○○部分：
    (1)兩造不爭執：
      457 之4地號土地係原告所有。
      系爭１號建物係被告己○○所搭建，由被告丁○○、戊○○、己○○共同使用，其係利用被告丁○○所有7026
        建號建物牆壁搭建而相連，且必須自7026建號建物出入
        ，非獨立建物，應屬被告丁○○所有。
      系爭１號建物係占用457 之4 地號土地，占用位置、面
        積如附圖所示。
      原告與被告丁○○間曾就系爭１號建物占用457 之4 地
        號土地事件於員林鎮調解委員會調解成立，惟因當初占
        用範圍係由民間測量公司所測量，致未獲法院核定。
      調解成立後，原告曾於94年11月25日以存證信函限期被
        告丁○○於一星期內自動拆除，並表示逾期即解除契約
        ，不予補償，而被告丁○○確已收受上開存證信函，惟
        迄今仍未拆屋還地。
      對於地籍圖謄本、土地登記謄本、調解書、限期拆屋暨
        解約存證信函、勘驗筆錄、附圖（即土地複丈成果圖）
        、7026建號建物登記謄本各一份、系爭１號建物照片二
        幀、員林鎮公所函暨調解卷宗之真正。
    (2)本件應審究者係系爭１號建物占用457 之4 地號土地是否
      屬無權占用？原告是否仍需受上開調解成立內容之拘束，
      而不得再行起訴？被告戊○○、己○○有無拆除系爭１號
      建物之義務及權能？玆分述如下：
      按以無權占有為原因，請求返還所有物之訴，被告對原
        告就其物有所有權存在之事實無爭執，而僅以非無權占
        有為抗辯者，原告於被告無權占有之事實，無舉證責任
        。被告應就其取得占有係有正當權源之事實證明之。如
        不能證明，則應認原告之請求為有理由。查被告丁○○
        、戊○○、己○○共同使用之系爭１號建物確係占用原
        告所有之457 之4 地號土地，其占用位置、面積如附圖
        所示等情，為兩造所不爭，並有上開勘驗筆錄、附圖為
        據，已如前述，此部分事實殆無疑義。被告丁○○、戊○○、己○○雖辯稱：興建時曾經原地主同意云云，惟
        為原告所否認，則被告丁○○等三人自應就此有利於己
        之事實負舉證責任，然渠等迄今仍未舉證以實其說，所
        辯不足採信。準此，被告丁○○等三人既無法證明有何
        正當權源占有457 之4 地號土地，其屬無權占有甚明。
      依鄉鎮市調解條例第27條規定，調解經法院核定後，當
        事人就該事件固不得再行起訴，經法院核定之民事調解
        ，固與民事確定判決有同一之效力。惟查本件原告與被
        告丁○○間就系爭１號建物占用土地糾紛，雖曾於94年
        7 月5 日於員林鎮調解委員會調解成立，惟因當初檢送
        本院核定時所檢附之測量圖並非地政機關實地測量之複
        丈成果圖，本院審核後認占用之面積、位置是否正確、
        日後得否據以執行等均有疑義，故予以退回補正，迄今
        尚未予以核定等情，為兩造所不爭，並有員林鎮公所函
        暨調解卷宗可稽。準此，本件調解成立之內容既未經法
        院核定，自無與民事確定判決同一效力之情形，在未經
        法院核定前，兩造間之調解成立僅具有民事和解契約效
        力，故原告於被告丁○○未按期依約履行時，自得依據
        民法第254 條之規定限期催告其履行，如被告丁○○逾
        期仍不履行時，原告自得解除契約，並得另訴主張其權
        利。而查上開調解內容係約定：丁○○願於94年8 月20
        日前將越界占用土地之建物拆除，並將越界占用之土地
        遷讓歸還乙○○（原告）。乙○○願於丁○○遷讓土地
        之同時給付丁○○拆除上開建物之補償費25,000元等語
        ，有該調解書為憑，則被告丁○○依約自應於上開日期
        前自行拆屋還地。惟被告丁○○並未依約於上開日期前
        自行拆屋還地，已有遲延給付情事，原告乃於94年11月
        25日寄發存證信函限期被告丁○○於一星期內自動履行
        ，並表示逾期即解除契約，不予補償，被告丁○○於收
        受上開存證信函後，逾期迄今仍未拆屋還地等情，已如
        前述，顯示被告丁○○逾期仍未履行，原告之解除契約
        意思表示復已到達被告丁○○，兩造間之和解契約自已
        因原告行使法定解除權後失其效力，兩造自不再受該契
        約之限制。是被告丁○○等三人辯稱原告已不得再行起
        訴，及要求原告應補償拆遷費云云，已屬無據。
      民法第767 條規定之「所有權妨害除去請求權」之相對
        人，必須對於目前妨害之事實，仍具有除去之事實支配
        力者為限。查系爭１號建物雖係被告己○○所搭建，由
        被告丁○○等三人共同使用，然其係利用7026建號建物
        牆壁搭建而相連，且必須自7026建號建物出入，非獨立
        建物，為兩造所不爭，並有照片二幀足憑，其應已成為
        7026建號建物之成分，而屬被告丁○○所有。被告丁○○既已取得系爭１號建物之所有權，自有拆除之義務及
        權能。至於被告戊○○、己○○對系爭１號建物，並無
        任何處分支配權利，原告併請求其二人拆除系爭１號建
        物，洵屬無據。
（三）按所有人對於無權占有或侵奪其所有物者，得請求返還之
      ，對於妨害其所有權者，得請求除去之，民法第767 條前
      段、中段定有明文。查被告丁○○、戊○○、己○○、丙○○占有原告所有之土地，既無任何合法正當之權源，自
      屬無權占有。從而，原告依據前開法律關係，請求(1)被告
      丁○○應將系爭１號建物拆除，並與被告戊○○、己○○
      將該部分土地交還原告；(2)被告丙○○應將系爭３號建物
      拆除，並將該部分土地交還原告，為有理由，應予准許。
      至原告逾此部分之請求（請求被告戊○○、己○○拆除房
      屋部分），則為無理由，應予駁回。
五、本件原告勝部部分所命給付之價額未逾50萬元，應依職權宣
    告假執行。至原告敗訴部分，因其訴已駁回，其假執行之聲
    請亦失所附麗，應併予駁回。
六、本件事證已臻明確，兩造其餘攻擊或防禦方法，與本件判決
    結果並無影響，毋庸一一論述，附此敘明。
七、訴訟費用負擔之依據：民事訴訟法第78條、第79條、第85條
    第1 項前段、但書。
中    華    民    國    95    年    2    月    23    日
                  民事第二庭    法   官   陳連發
以上正本係照原本作成。
如對判決上訴，應於判決送達後20日內向本院提出上訴狀。
中    華    民    國    95    年    2    月    23    日
                                 書記官   彭月美


司法院資訊處製作；財團法人民間司法改革基金會備份。
